臺灣高等法院刑事判決　　　　　　　100年度上訴字第2221號
上　訴　人
即　被　告　洪文森
選任辯護人　林如君律師
上列上訴人因偽造有價證券等案件，不服臺灣臺北地方法院99年
度訴字第636號，中華民國100年5月20日第一審判決（起訴案號
：臺灣臺北地方法院檢察署99年度偵字第2111號），提起上訴，
本院判決如下：
    主  文
原判決撤銷。
洪文森意圖供行使之用，而偽造有價證券，處有期徒刑參年貳月
。偽造於票據號碼為WG0000000號、WG0000000號之兩紙本票上共
同發票人珮興實業有限公司、徐漢明部分均沒收。
    事  實
一、洪文森自民國（下同）83年、84年間起與徐漢明作公司合併
    ，將洪文森原所經營之公司併入徐漢明所設立之珮興實業有
    限公司（下稱珮興公司，址設臺北市○○區○○路7段14號1
    樓），由徐漢明擔任珮興公司之代表人，洪文森擔任業務經
    理。詎洪文森明知其並未與徐漢明約定得自行以珮興公司名
    義簽發本票，亦未經徐漢明授權簽發下列之本票，竟基於意
    圖供行使之用而偽造有價證券之犯意，於98年1月13日在公
    司內，盜蓋珮興公司之大小章並蓋用洪文森個人私章於共同
    發票人處，而接續偽造珮興公司與洪文森擔任共同發票人之
    本票2紙，票據號碼分別為WG0000000號、WG0000000號，發
    票日及到期日均為98年1月13日，票面金額各為新臺幣（下
    同）100萬元及56萬5,575元，受款人均為鉅富陽企業有限公
    司（下稱鉅富陽公司），交予珮興公司之客戶鉅富陽公司作
    為給付貨款之用。嗣於98年6月17日，鉅富陽公司持上開2張
    本票，向臺灣臺北地方法院聲請強制執行獲准，珮興公司始
    悉上情。
二、案經珮興公司訴由臺北市政府警察局文山第二分局報請臺灣
    臺北地方法院檢察署檢察官偵查起訴。
    理  由
甲、程序部分：
(一)被告以外之人於審判外之言詞或書面陳述，除法律有規定
    者外，不得作為證據，刑事訴訟法第159條第1項定有明文；
    復按被告以外之人於偵查中向檢察官所為之陳述，除顯有不
    可信之情況者外，得為證據，同法第159條之1第2項亦有規
    定；另按被告以外之人於審判外之陳述，雖不符前4條之規
    定，而經當事人於審判程序同意作為證據，法院審酌該言詞
    陳述或書面陳述作成時之情況，認為適當者，亦得為證據；
    當事人、代理人或辯護人於法院調查證據時，知有第159條
    第1項不得為證據之情形，而未於言詞辯論終結前聲明異議
    者，視為有前項之同意；同法第159條之5規定甚明。本案據
    以認定被告洪文森之犯罪事實之證據，除告訴人珮興公司之
    代表人即證人徐漢明於偵查中所為之陳述，核其製作筆錄過
    程，並無違法取供述或證明力明顯過低之瑕疵，所為陳述蓋
    係出於供述者之真意，皆具信用性。況於原審審理時，已依
    人證調查程序，傳喚到場，命其立於證人之地位，由公訴人
    、辯護人當庭進行交互詰問，嗣於原審最後審理時，再逐一
    提示上開證人之偵訊筆錄並告以要旨，由被告依法辯論，認
    已保障被告之詰問權，而完足為合法調查之證據，是以證人
    徐漢明於偵查中所為之陳述作為證據，並無任何不當，揆諸
    前開說明，當具有證據能力。其餘之傳聞證據，因被告、辯
    護人、公訴人，均同意該等證據具備證據能力；本院審酌該
    等傳聞證據作成之情況，相關陳述人均未曾主張非出於任意
    性或不正取供，足信作成時之情況，應無違法或不當情事，
    因而認為適當，依刑事訴訟法第159條之5規定，該等傳聞證
    據，均具備證據能力而均得作為證據。
(二)至選任辯護人主張告訴人徐漢明於偵查中所為之陳述因未具
    結，故無證據能力云云，惟稽前揭刑事訴訟法第159條之1第
    2項之立法理由，乃謂現階段檢察官實施刑事訴訟程序，多
    能遵守法律規定，無違法取供之虞，故原則上賦予其偵訊筆
    錄之證據能力。另刑事訴訟法第158條之3規定：「證人、鑑
    定人依法應具結而未具結者，其證言或鑑定意見，不得作為
    證據。」，所謂「依法應具結而未具結者」，係指檢察官或
    法官依刑事訴訟法第175條之規定，以證人身分傳喚被告以
    外之人（證人、告發人、告訴人、被害人、共犯或共同被告
    ）到庭作證，或雖非以證人身分傳喚到庭，而於訊問調查過
    程中，轉換為證人身分為調查時，此時其供述之身分為證人
    ，則檢察官、法官自應依本法第186條有關具結之規定，命
    證人供前或供後具結，其陳述始符合第158條之3之規定，而
    有證據能力。若檢察官或法官非以證人身分傳喚時，其身分
    既非證人，即與「依法應具結」之要件不合，縱未命其具結
    ，純屬檢察官或法官調查證據職權之適法行使，當無違法可
    言。而前揭不論係本案或他案在檢察官面前作成未經具結之
    陳述筆錄，係屬被告以外之人於偵查中向檢察官所為之陳述
    ，本質上屬於傳聞證據，基於保障被告在憲法上之基本訴訟
    權，如已經法院傳喚到庭具結而為陳述，並經被告之反對詰
    問，前揭非以證人身分而在檢察官面前未經具結之陳述筆錄
    ，除顯有不可信之情況者外，依刑事訴訟法第159條之1第2
    項，仍非不得為證據。不能因陳述人未經具結，即一律適用
    本法第158條之3之規定，排除其證據能力（最高法院100年
    度台上字第652號、97年度台上字第1373號裁判意旨參照）
    。茲檢察官係以告訴人代表人身分傳喚徐漢明到庭陳述，而
    非以證人身分傳喚，是以徐漢明於偵查中所為之陳述，揆諸
    上開規定與說明，自有證據能力，併此敘明。
乙、實體部分：
壹、有罪部分(即簽發本票部分)：
一、訊據被告固坦承其未經告訴人代表人即證人徐漢明之同意簽
    發上開2張本票，惟辯稱被告亦是珮興公司實際負責人，自
    得以公司名義簽票據，不須得到徐漢明同意，當初有口頭約
    定公司大小章二人都可使用，我蓋本票也是使用開支票的印
    鑑章云云。辯護人另辯以：告訴人於偵查中說與被告是僱傭
    關係，被告是他的員工，於原審則改稱二人是為了節省成本
    ，所以把公司合併，由告訴人當負責人，可知他們是共同經
    營，被告也有權用公司名義開票。本票部分，被告除蓋珮興
    公司大小章外，還蓋自己的私章，就是要讓廠商知道，這是
    被告訂的貨，是給付貨款之用，並非營業以外用途，所以本
    案僅是民事糾紛云云。
二、惟查：
(一)被告於原審準備程序時供稱：「2張本票的部份，是在98年
    快過年前，因為積欠貨款2百多萬，對方要求我開立5張10萬
    元每個月1張合庫的支票，另外的部份開本票，這部分沒有
    經過告訴人代表人徐漢明的同意。」（見原審卷第13頁反面
    ）；於偵查中亦供承：「(問：你除開立支票外，有無經告
    訴人同意以公司名義開立本票？)我開立本票，他不知道。
    我開了2張本票及5張支票給鉅富陽，上面有公司的大小章跟
    我的小章，我是使用本來由告訴人保管的那一組大小章。」
    、(提示98年元月3日開立本票2張，問：這2張開給鉅富陽公
    司的本票，其上所蓋之大小章有無經授權？)當天我開，告
    訴人不知道，是事後跳票後，告訴人問我，我才告訴他的。
    我以往開支票都沒有告訴告訴人，我認為我有經過授權，因
    為我跟告訴人談過，本來我是用我個人的支票，但有廠商要
    求發票是珮興的，所以要用珮興的支票，因為這樣，所以我
    認為我有權開立支票，本票是我從來沒有跟告訴人講過的事
    情。」等語（見98他字第7190號卷第155-156頁）。核與證
    人徐漢明於偵查之陳述及於原審審理時具結證稱並未同意被
    告簽發本案2紙本票等情相符，足認被告簽發系爭二紙本票
    ，確實未經合訴人之同意甚明。
(二)被告及其辯護人雖以前詞置辯，惟查：告訴人於偵查中指稱
    ：我曾經經被告電話通知，告訴他支票及印章所在，由他開
    立支票，此外，都是應該由我來用印開立支票等語(他字卷
    第72頁)，於原審證稱：公司合併後，各作各的，我做我的
    客戶，他作他的客戶，帳目都是自己自別記的。公司大小章
    我保管，我都放在公司的抽屜，抽屜沒有上鎖。我們支票有
    三家銀行，支票本都是我保管，合庫支票用完後，被告告訴
    我，我就會蓋好請領支票的申請單，委託被告去領。被告可
    以自己簽發支票，但不能蓋章，因為我要求他一定要知道後
    ，才可以蓋章，原則上是由我來蓋章等語(原審卷第54頁至
    56 頁)。被告於偵查中亦供稱：我請支票有經過告訴人同意
    ，當時沒有約定用途，所以我沒有告訴他部分支票是在支付
    我個人債務等語(他字卷第71頁)。可知，告訴人有要求簽發
    支票要先經告訴人同意，始得使用公司大小章，被告亦有請
    求告訴人同意之情形。且依票據法第5條第1項規定：在票據
    上簽名者，依票據所載文義負責。告訴人既係珮興公司名義
    負責人，在支票上蓋上珮興公司大小章，珮興公司及告訴人
    即應負票據付款責任，衡情告訴人自不可能放任被告隨意簽
    發公司支票，以承擔不可預測之責任。被告徒以其實際營業
    較告訴人為多，且支付大部分房屋租金、水電費等，謂其亦
    係實際負責人，有權簽發票據，自不可採。又依上開告訴人
    之供述，其僅申請三家銀行支票，且在被告請求下，有同意
    使用部分支票，並不及於簽發本票。而簽發商業本票，並無
    銀行紀錄可追查，亦無控管管道，風險較大，且被告先前並
    無徵詢告訴人同意以公司名義簽發本票之情形，衡情證人徐
    漢明當無概括授權被告得自行簽發之理。足見被告係在告訴
    人代表人徐漢明不知情且未得同意之情況下簽發本案之本票
    。此外，並有證人即鉅富陽公司總經理陳俊錦於警詢及偵查
    中之證詞（見98他字第7190號卷第35-37、71-73頁）及卷附
    之票據號碼WG0000000號、WG0000000號本票影本（98他字第
    7190號卷第43頁）可證，足認被告確有偽造上開2紙本票之
    事實。
(三)綜上，被告及辯護人所辯，並不可採，本件事證明確，被告
    犯行應堪認定。
三、核被告所為，係犯刑法第201條第1項之偽造有價證券罪。其
    盜蓋告訴人珮興公司及代表人徐漢明印章之行為，為其偽造
    有價證券之部分行為，其偽造前述有價證券後復持以行使，
    其行使之輕度行為為偽造之高度行為所吸收，均不另論罪。
    又按接續犯，係指行為人之數行為於同時同地或密切接近之
    時地實施，侵害同一之法益，各行為之獨立性極為薄弱，依
    一般社會健全觀念，在時間差距上，難以強行分開，在刑法
    評價上，以視為數個舉動之接續施行，合為包括之一行為予
    以評價，較為合理，始足當之。是被告基於單一犯意，於同
    時地接續偽造告訴人為共同發票人之本票二紙，係侵害同一
    被害人，為接續犯，僅論以一偽造有價證券罪。
四、原審以被告洪文森事證明確，予以論罪科刑，固非無見。惟
    按刑法第205條規定，偽造之有價證券規定不問屬於犯人與
    否，均沒收之。在票據上簽名者，依票上所載文義負責，二
    人以上共同簽名者，應連帶負責。又票據之偽造或票據上簽
    名之偽造，不影響於真正簽名之效力，票據法第6條、第15
    條各定有明文。從而二人以上共同在本票之發票人欄簽名者
    ，應連帶負發票人責任，倘其中部分共同發票人係偽造，因
    對於真正發票人部分仍屬有效，僅應將偽造發票人之部分宣
    告沒收，不得將該有價證券全部沒收，而影響合法執票人對
    於真正發票人之票據權利（最高法院84年臺上字第1550號判
    例、98年臺上字第6594號判決意旨參照）。另盜用他人印章
    為發票行為，即屬票據之偽造（最高法院51年臺上字第3309
    號判例意旨參照）。茲原審既認以告訴人珮興公司及被告洪
    文森為共同發票人所簽發之上開本票2紙，被告自己之印文
    為真正，而珮興實業有限公司、徐漢明為發票人部分係屬偽
    造，則被告自任發票人而簽發部分，固屬真實，不得將該部
    分本票沒收，然其盜蓋珮興實業有限公司、徐漢明印章偽造
    共同發票人部分，揆諸前揭規定暨說明，仍應依刑法第205
    條規定予以沒收。原審以上開本票上珮興公司之大小章印文
    既屬盜蓋，而非偽造，不能依刑法第219條規定宣告沒收，
    即忽略上開條文之適用，難謂無誤。被告上訴，猶執陳詞否
    認犯罪，雖無理由，然原判決既有如上可議之處，仍屬無可
    維持，自應由本院將原判決撤銷改判。爰審酌被告無犯罪前
    科，有本院被告前案紀錄表在卷可考，其犯罪動機係因經商
    周轉不靈，急需給付貨款，始以告訴人名義共同簽發上開本
    票，惟所為足以妨害金融秩序，並生損害於告訴人公司及證
    人徐漢明，面額達百餘萬元，且尚未與告訴人達成和解等一
    切情狀，量處如主文所示之刑。又本案本票兩紙上共同發票
    人珮興實業有限公司、徐漢明部分，係屬偽造，依刑法第
    205條規定予以沒收。
貳、不另為無罪諭知部分：
一、公訴意旨另以：被告為從事業務之人，竟意圖為自己不法所
    有，並基於意圖供行使之用而偽造有價證券之犯意，自98年
    4月起，多次利用職務上持有珮興公司及其負責人徐漢明大
    小章及空白支票之機會，以變易持有為所有之意思，將空白
    支票侵占入己，並未經珮興公司及徐漢明之同意或授權，即
    以珮興公司之名義，開立如附表所示之支票共22張，金額共
    計，以清償其個人債務，因認被告涉有刑法第201條第1項之
    偽造有價證券罪及第336條第2項之業務侵占罪嫌。
二、公訴人認被告涉有此部分犯行，係以告訴人代表人徐漢明之
    指訴、證人林添壽、劉宗明之證述及.中國國際商業銀行南
    台北分行票據影像查詢、及其退票支票影本4紙、台北富邦
    商業銀行古亭分行98年7月9日出具之「第二類票據信用資料
    查覆單」乙份、合作金庫98年6月19日出具之「票據事故查
    詢單」乙份、台灣票據交換所99年3月5日台票總字第099000
    11 03號函為其論據。訊據被告堅決否認有此部分之犯行，
    辯稱：其和徐漢明共同經營公司，3本支票在其那邊，公司
    印章放在徐漢明抽屜，有口頭協議各人開的票各自去負責等
    語。經查：
(一)證人即告訴人代表人徐漢明於原審審理時證稱：「（問：被
    告與你公司合併之後，業務是一起作？還是各作各的？）各
    作各的，我做我的客戶，他作他的客戶，帳目都是自己分別
    記。」、「（問：公司支票平常是由何人保管？）95年以前
    通通是由我保管，95年以後，因為我母親年紀大、身體不好
    ，常跑醫院，被告打電話給我問說要開給廠商支票，我就會
    跟他說支票在何處，要他幫我開立。我的支票本都放在公司
    抽屜裡的手提公事包裡面，公事包跟抽屜都沒有鎖上。」、
    「（問：珮興公司所使用這三家銀行的支票記帳本是由何人
    記帳？）我自己開票，我會登錄在我自己的支票本上，被告
    開給廠商的票，登錄在他保管的支票登記本上，我會要求他
    要在票頭上寫上日期、金額、交付對象。」、「（問：你與
    被告各自拿去付款的支票，票款由何人負責存入？）90年之
    前，既使被告用珮興公司發票營業，付款也是被告個人第九
    信用合作社的支票在付款。後來因為業務往來合作，我認為
    可以信任被告，所以同意他付票給廠商時，可以用珮興公司
    的票，但需要我蓋大小章。在此情況下，被告的貨款有時候
    會進到珮興公司在合庫的帳戶、有時會進到珮興公司在富邦
    銀行的帳戶，付款時間到時，我再拿大小章及存摺給被告去
    提領，去存票款。」、「（問：有無被告自己把錢存入支票
    帳戶的情形嗎？）有。」、「（問：何種情形比較多？）被
    告自己存入票款的情形比較多。」「（問：你跟被告合作以
    後，珮興公司大部分的業務是被告的業務還是你的業務？）
    大部分是被告的業務。」、「（問：依你所述，被告營業額
    較高，珮興公司的支票是否大部分由被告在使用？）是。」
    等語（見原審卷第54-57頁）。核與證人林添壽於偵查中證
    稱：「珮興公司的事都是由洪文森在處理。徐漢明在寫圍棋
    的書，所以業務主要都是由洪文森處理。」（見99年度偵字
    第2111號卷第54頁)等情相符。可知被告與告訴人徐漢明係
    以珮興公司名義共同經營公司，惟實際上業務係各自承作處
    理，且珮興公司之業務幾乎均為被告之業務。被告與告訴人
    既非僱傭關係，自無業務侵占之問題。
(二)證人徐漢明自陳被告之營業額較高，珮興公司之支票大部分
    係由被告在使用，而被告所使用的支票，證人徐漢明並不會
    有紀錄，被告個人所作的支票紀錄及業務帳本，亦不需每月
    都要交給證人徐漢明檢查等情，又稱並無法知道哪些支票是
    由其電話授權後由被告自行蓋章、簽發或被告所盜蓋，亦無
    法判斷那些支票係得其授權，那些係未得其同意而簽發等語
    。參以證人徐漢明並無法提出珮興公司之支票票根及相關帳
    冊供法院審酌，而由被告所提出之98年間其所使珮興公司名
    義之3家銀行支票日曆紀錄簿（見卷附證物袋），卻可得見
    被告就所用之支票有詳細之登載等情以觀，足見告訴人徐漢
    明並未過問被告業務之事，被告就珮興公司之支票自行決定
    簽發之後，原則上固應徵得告訴人徐漢明之同意，但約定由
    被告自行負責支付票款，告訴人對被告使用珮興公司支票之
    情形，自可能漫不經心，不作紀錄，告訴人既無法明確指認
    那些支票係未經其同意而盜開，自不能僅憑上開事證，遽為
    不利於被告之認定。
(三)綜上，此部分依卷內事證尚不能證明被告有偽造如附表支票
    及業務侵占之犯行。此外，復查無其他積極證據，足資證明
    被告確有如上開公訴意旨所主張之犯行，惟起訴書認被告此
    部分若成立犯罪，與前揭已經論罪科刑之偽造有價證券部分
    犯行，係屬裁判上一罪關係，故不另為無罪之諭知，併此敘
    明。
據上論斷，應依刑事訴訟法第369條第1項前段、第364條、第299
條第1項前段，刑法第201條第1項、第205條，判決如主文。
本案經檢察官呂丁旺到庭執行職務。
中    華    民    國    100    年    9    月  28    日
                  刑事第十七庭  審判長法  官  王炳梁
                                      法  官  黃雅芬
                                      法  官  陳世宗
以上正本證明與原本無異。
如不服本判決，應於收受送達後10日內向本院提出上訴書狀，其
未敘述上訴之理由者並得於提起上訴後10日內向本院補提理由書
（均須按他造當事人之人數附繕本）「切勿逕送上級法院」。
                                      書記官  李佳穎
中    華    民    國    100    年    9    月  28    日
附錄：本案論罪科刑法條全文
刑法第201條（有價證券之偽造變造與行使罪）
意圖供行使之用，而偽造、變造公債票、公司股票或其他有價證
券者，處3年以上10年以下有期徒刑，得併科3千元以下罰金。行
使偽造、變造之公債票、公司股票或其他有價證券，或意圖供行
使之用，而收集或交付於人者，處1年以上7年以下有期徒刑，得
併科3千元以下罰金。
附表
  ┌──┬──────┬─────────────┬─────┬─────┐
  │編號│  發票日    │      銀     行           │金額（元）│ 票   號  │
  ├──┼──────┼─────────────┼─────┼─────┤
  │ 1  │98年4月6日  │中國國際商業銀行南台北分行│  70,000  │AA0000000 │
  ├──┼──────┼─────────────┼─────┼─────┤
  │ 2  │98年4月9日  │中國國際商業銀行南台北分行│  90,000  │AA0000000 │
  ├──┼──────┼─────────────┼─────┼─────┤
  │ 3  │98年4月13日 │中國國際商業銀行南台北分行│ 100,000  │AA0000000 │
  ├──┼──────┼─────────────┼─────┼─────┤
  │ 4  │98年4月23日 │中國國際商業銀行南台北分行│  90,000  │AA0000000 │
  ├──┼──────┼─────────────┼─────┼─────┤
  │ 5  │98年4月6日  │合作金庫商業銀行景美分行  │  25,538  │000000000 │
  ├──┼──────┼─────────────┼─────┼─────┤
  │ 6  │98年4月6日  │合作金庫商業銀行景美分行  │ 100,000  │000000000 │
  ├──┼──────┼─────────────┼─────┼─────┤
  │ 7  │98年4月6日  │合作金庫商業銀行景美分行  │ 108,700  │000000000 │
  ├──┼──────┼─────────────┼─────┼─────┤
  │ 8  │98年4月8日  │合作金庫商業銀行景美分行  │ 171,800  │000000000 │
  ├──┼──────┼─────────────┼─────┼─────┤
  │ 9  │98年4月8日  │合作金庫商業銀行景美分行  │ 245,630  │000000000 │
  ├──┼──────┼─────────────┼─────┼─────┤
  │ 10 │98年4月10日 │合作金庫商業銀行景美分行  │  60,000  │000000000 │
  ├──┼──────┼─────────────┼─────┼─────┤
  │ 11 │98年4月10日 │合作金庫商業銀行景美分行  │ 100,000  │000000000 │
  ├──┼──────┼─────────────┼─────┼─────┤
  │ 12 │98年4月10日 │合作金庫商業銀行景美分行  │  76,325  │000000000 │
  ├──┼──────┼─────────────┼─────┼─────┤
  │ 13 │98年4月14日 │合作金庫商業銀行景美分行  │ 100,000  │000000000 │
  ├──┼──────┼─────────────┼─────┼─────┤
  │ 14 │98年4月20日 │合作金庫商業銀行景美分行  │ 241,145  │000000000 │
  ├──┼──────┼─────────────┼─────┼─────┤
  │ 15 │98年4月30日 │合作金庫商業銀行景美分行  │ 100,000  │000000000 │
  ├──┼──────┼─────────────┼─────┼─────┤
  │ 16 │98年5月4日  │合作金庫商業銀行景美分行  │ 100,000  │000000000 │
  ├──┼──────┼─────────────┼─────┼─────┤
  │ 17 │98年5月15日 │合作金庫商業銀行景美分行  │  18,200  │000000000 │
  ├──┼──────┼─────────────┼─────┼─────┤
  │ 18 │98年6月1日  │合作金庫商業銀行景美分行  │ 100,000  │000000000 │
  ├──┼──────┼─────────────┼─────┼─────┤
  │ 19 │98年6月25日 │合作金庫商業銀行景美分行  │  56,532  │000000000 │
  ├──┼──────┼─────────────┼─────┼─────┤
  │ 20 │98年4月6日  │台北富邦商業銀行古亭分行  │  250,000 │000000000 │
  ├──┼──────┼─────────────┼─────┼─────┤
  │ 21 │98年4月6日  │台北富邦商業銀行古亭分行  │   31,020 │000000000 │
  ├──┼──────┼─────────────┼─────┼─────┤
  │ 22 │98年4月10日 │台北富邦商業銀行古亭分行  │  250,000 │000000000 │
  └──┴──────┴─────────────┴─────┴─────┘